最高法院民事判決　　　　　　九十六年度台上字第二八０一號
上　訴　人　　乙○○
　　　　　　　癸○○
兼上列二人
法定代理人　　子○○　住同上
上　訴　人　　甲○○　住台灣省花蓮縣吉安鄉○○○街45號
　　　　　　　丙○○　住台灣省花蓮縣新城鄉○里○街112巷3
　　　　　　　丁○○　住台灣省花蓮縣吉安鄉○○○街55巷
　　　　　　　戊○○　住台北市○○路○段61號2樓
　　　　　　　己○○　住台北市○○○路○段166號
　　　　　　　庚○○　住台灣省台北縣新店市○○路102巷71
　　　　　　　辛○○　住台北市○○路○段382之1號
　　　　　　　壬○○　住台北市○○○路○段166號
共　　　同
訴訟代理人　　林國泰律師
被 上訴 人　　行政院農業委員會林務局花蓮林區管理處
　　　　　　　　　　　設台灣省花蓮縣花蓮市○○街1號
法定代理人　　丑○○　住同上
上列當事人間請求拆屋還地事件，上訴人對於中華民國九十六年
五月二日台灣高等法院花蓮分院第二審更審判決（九十五年度上
更（一）字第一六號），提起上訴，本院判決如下：
    主  文
原判決關於駁回上訴人將如第一審判決附圖所示Ａ部分建物拆除
，及返還該土地，並連帶給付新台幣壹萬零參佰伍拾元本息之上
訴暨該訴訟費用部分廢棄，發回台灣高等法院花蓮分院。
上訴人乙○○、癸○○、子○○及甲○○就附圖所示Ｂ至Ｈ建物
部分之上訴駁回。
第三審訴訟費用，關於駁回上訴人乙○○、癸○○、子○○及甲
○○之上訴部分，由上訴人負擔。
    理  由
本件被上訴人之法定代理人於民國九十六年七月十六日變更為丑
○○，其具狀並檢附人事令聲明承受訴訟，核無不合，應予准許
，先此敘明。
次查被上訴人主張：坐落於花蓮縣花蓮市○○段五八六號之國有
林地（下稱系爭土地），登記管理機關為行政院農業委員會林務
局，並由該局劃歸伊實際管領。上訴人之被繼承人周成南於生前
與甲○○未經伊同意，於系爭土地上分別設置如第一審判決附圖
（下稱附圖）所示之倉庫、咖啡廳等建物及圍欄等工作物牧養羊
群，並交予上訴人乙○○、癸○○及子○○等三人之被繼承人周
明美(於九十四年八月二十日死亡)作為營業使用，無權占有該土
地獲有不當得利。周成南死亡後，上訴人均為其繼承人。爰依所
有權作用及不當得利法律關係，求為命上訴人將附圖所示Ａ部分
建物拆除，返還土地與伊，並連帶給付新台幣（下同）一萬零三
百五十元本息；命甲○○將附圖所示Ｂ至Ｈ建物（地上物）拆除
，由甲○○及乙○○、癸○○及子○○返還土地與伊，並給付十
六萬零四百二十五元本息之判決。
上訴人則以：系爭土地之管理機關係行政院農業委員會林務局，
被上訴人非為管理機關而提起本件訴訟，為當事人不適格。又附
圖所示Ａ部分建物為周成南出資興建，周成南過世後係由上訴人
全體共同繼承；其餘Ｂ至Ｈ部分之建物、工作物等為甲○○出資
興建。戊○○及庚○○之送達不合法，且被上訴人未將周翠萍列
為當事人，而訴請上訴人拆除地上建物、返還土地、及賠償損害
並無理由等語，資為抗辯。
原審以：查附圖所示Ａ部分建物為周成南出資興建，其餘部分則
為上訴人甲○○所興建，核與周明美於違反森林法案件中所陳情
節相符，並參照該案中之勘驗現場照片，勘驗筆錄及空照圖，足
堪信周明美主張前開建物是伊父母親所興建為真。上訴人既為周
成南之繼承人，被上訴人以上訴人為債務人，起訴請求拆除建物
返還系爭土地，並給付占用土地之利益，均無不合。爰維持第一
審所為命上訴人拆除如附圖Ａ部分所示建物，返還前開土地，及
給付相當租金之不當利得一萬零三百五十元本息，及上訴人甲○
○拆除Ｂ至Ｈ部分之建物、工作物，並與周明美返還前開土地，
及給付相當租金之不當利得十六萬零四百二十五元本息，駁回其
上訴，併為定履行期間之諭知等詞，為其判斷之基礎。
（一）關於廢棄發回部分（即原判決關於駁回上訴人將如附圖所
示Ａ部分建物拆除，及返還該土地，並連帶給付一萬零三百五十
元本息之上訴部分）：
惟按不能依民事訴訟法第一百三十六條、第一百三十七條之規定
為送達者，固得依同法第一百三十八條之規定為寄存送達，惟應
受送達人之住居所、事務所或營業所現已變更者，縱令其戶籍登
記尚未遷移，仍不得於原處所為寄存送達。查上訴人戊○○於原
審時曾具狀變更其送達地址為台北市○○路○段三八二之一號，
但嗣郵局依該址送達時，則註記「應受送達人已遷移他處」，雖
其戶籍址於九十五年三月二日遷往同上路七段四０一巷三四六弄
七號，惟其母即甲○○於原審辯論前，已具狀陳報戊○○因經常
搬遷，且庚○○長期滯留美國，而聲請公示送達（見原審(一)卷一
０五頁及(二)卷二四頁、一八九頁、一九０頁），原審未遑詳查，
即就該二人部分依寄存送達而為判決，已有未洽。且被上訴人訴
請上訴人拆屋還地，及連帶給付部分，因上訴人均為周成南之繼
承人，故其訴訟標的對上訴人全體自須合一確定。周成南之繼承
人究有幾人？各該繼承人之前、後戶籍謄本所載之「出生別」何
以不同? 另訴外人周生福及周翠萍分別記載其身分別為四子、四
女，父母均為周成南、甲○○，該二人究是否亦係周成南之繼承
人（見一審卷(一)，一九四至二○八頁）？攸關被上訴人本案請求
之有無理由，原審未予調查釐清，遽為不利上訴人之論斷，亦有
可議。上訴論旨，執以指摘原判決此部分不當，求予廢棄，非無
理由。
（二）關於駁回其他上訴部分：
查本件被上訴人為系爭土地管理機關行政院農業委員會林務局之
所屬獨立機構，並非其內部單位，自具有相當獨立性。系爭土地
因屬上訴人業務職掌範圍，確由上訴人直接管領，其即得代國家
主張所有權人之權利，而應認其提起本件訴訟為當事人適格。原
審因以上述理由，維持第一審所為命上訴人乙○○、癸○○、子
○○及甲○○應就附圖所示Ｂ至Ｈ建物部分拆除返還土地，並給
付相當租金之不當利得本息，駁回其上訴部分，經核於法洵無違
誤。上訴論旨，猶執陳詞，並以原審取捨證據、認定事實之職權
行使，指摘原判決上開於其不利部分為不當，求予廢棄，不能認
為有理由。
據上論結，本件上訴人之上訴為有理由。上訴人乙○○、癸○○
、子○○及甲○○就附圖Ｂ至Ｈ建物部分之上訴為無理由。依民
事訴訟法第四百七十七條第一項、第四百七十八條第二項、第四
百八十一條、第四百四十九條第一項、第七十八條，判決如主文
。
中　　華　　民　　國　九十六　年　 十二 　月　 十三 　日
                      最高法院民事第七庭
                          審判長法官  劉　福　來
                                法官  陳　國　禎
                                法官  陳　重　瑜
                                法官  吳　謀　焰
                                法官  許　正　順
      本件正本證明與原本無異
                                      書  記  官
中　　華　　民　　國　九十七　年 　 一  　月　　三　　日
                                                      Ｅ
